【裁判字號】    99,交上易,106
【裁判日期】    991119
【裁判案由】    過失傷害
【裁判全文】
臺灣高等法院高雄分院刑事判決       99年度交上易字第106號
上  訴  人  臺灣高雄地方法院檢察署檢察官
被      告  甲○○
上列上訴人因被告過失重傷害案件，不服臺灣高雄地方法院99年
度交簡上字第63號中華民國99年7 月23日第一審判決（起訴案號
：臺灣高雄地方法院檢察署98年度偵字第18926 號），提起上訴
，本院判決如下：
    主  文
原判決撤銷。
甲○○犯過失傷害致人重傷罪，處有期徒刑陸月，如易科罰金，
以新臺幣壹仟元折算壹日。
    事  實
一、甲○○考領有普通重型機車駕駛執照。民國97年12月22日15
    時44分許（起訴書誤載為16時許），甲○○騎乘車牌號碼VY
    G-506 號輕型機車，沿高雄市前鎮區○○○路慢車道由南往
    北方向行駛，行經中華五路718 巷口時，本應注意汽車在同
    一車道行駛時，除擬超越前車外，後車與前車之間應保持隨
    時可以煞停之距離；汽車行駛時，駕駛人應注意車前狀況及
    兩車併行之間隔，並隨時採取必要之安全措施。而當時天候
    晴、日間自然光線、柏油路面乾燥無缺陷、道路無障礙物、
    視距良好，且依甲○○之智識、能力，又無不能注意之情事
    ，詎其竟疏未注意及此，致其右前車頭撞及在其同向右前方
    由乙○○所騎乘之車牌號碼82 1-CYW號重型機車之左側車身
    ，造成乙○○人車倒地，受有頭部外傷併左側硬腦膜上出血
    及右側硬腦膜下出血、左顳部頭皮挫裂傷、四肢多處挫擦傷
    、對醋酸完全沒有感覺、嗅覺完全喪失、味覺異常、遲鈍之
    重傷害。甲○○於肇事後留在現場等候，於有偵查權限之公
    務員尚未發覺其犯罪前，主動向到場處理之員警表明其為肇
    事者，自首而接受裁判。
二、案經乙○○訴由高雄市政府警察局前鎮分局移送臺灣高雄地
    方法院檢察署檢察官偵查起訴。
    理  由
壹、證據能力方面：
    按傳聞法則之重要理論依據，在於傳聞證據未經當事人之反
    對詰問予以核實，乃予排斥，惟若當事人已放棄對原供述人
    之反對詰問權，於法院審判時表明同意該等傳聞證據可作為
    證據，基於證據資料愈豐富，愈有助於真實發現之理念，並
    貫徹刑事訴訟法修法加重當事人進行主義之精神，確認當事
    人對於證據能力有處分權之制度，傳聞證據經當事人同意作
    為證據，法院認為適當者，亦得為證據。另當事人於調查證
    據時，對於傳聞證據表示「沒有意見」、「對於證據調查無
    意見」，而未於言詞辯論終結前聲明異議，應視為已有將該
    等傳聞證據採為證據之同意，此刑事訴訟法第159 條之5 定
    有明文。檢察官及被告於本院準備程序及審判期日，已表示
    對於全案傳聞證據之證據能力均無意見，且同意作為本案之
    證據，依刑事訴訟法第159 條之5之 規定，檢察官及被告已
    同意本案傳聞證據均有證據能力，本院斟酌該等證據並非非
    法取得，亦無證明力明顯過低之情形，是該等證據，均得採
    為證據。
貳、實體方面：
一、訊據被告甲○○（下稱被告）固坦承有於前開時、地，騎乘
    車牌號碼VYG-506號輕型機車與告訴人乙○○（下稱告訴人
    ）所騎乘之車牌號碼821-CY W號重型機車發生碰撞，並致告
    訴人因而人車倒地受傷等事實，惟矢口否認有何過失重傷害
    之犯行，辯稱：伊與告訴人當時都是直行，告訴人在伊前方
    ，多伊半個車身，告訴人突然左轉，也沒有打方向燈，以當
    時二車之車距，伊無法閃避，才發生車禍，伊並無過失，且
    告訴人沒有重型機車駕照，不該騎重型機車上路云云。經查
    ：
  (一)被告於97年12月22日15時44分許，騎乘車牌號碼VYG-506號
    輕型機車，沿高雄市前鎮區○○○路慢車道由南往北方向行
    駛，行經中華五路718巷口前時，其右前車頭與當時在其同
    向右前方由告訴人所騎乘之車牌號碼821-CYW號重型機車左
    側車身發生碰撞，致告訴人人車倒地，受有如事實欄所示之
    傷害等情，業據告訴人於警詢、偵訊、原審及本院審理中陳
    述綦詳，並為被告所不爭執，此外，復有道路交通事故現場
    圖、道路交通事故調查報告表(一)、(二)各1份、高雄市政府警
    察局交通大隊交通事故談話紀錄表2份、現場照片20張、邱
    外科醫院診斷證明書1 紙在卷可稽（見偵卷第12至28頁、第
    30頁），此部分事實堪以認定。
  (二)本案經告訴人提出告訴後，檢察官於98年7 月20日以98年度
    偵字第18926 號認被告涉犯刑法第284 條第1 項前段之過失
    傷害罪而提起公訴，案件繫屬後原審法院先行移付調解，於
    98年9 月29日第一次調解期日，告訴人請求被告賠償新臺幣
    （下同）1,372,410 元，被告表示除強制險外，目前可負擔
    5 萬元範圍內之賠償；於98年11月23日第二次調解期日，告
    訴人表示願將賠償金額降為60萬元，被告則表示願賠償15萬
    元，經調解委員勸諭後，告訴人表示願將賠償金額再降為30
    萬元，被告則表示無法接受，雙方無法達成共識，致調解不
    成立。嗣於原審98年12月22日準備程序中，法官詢問被告對
    檢察官所起訴之事實是否認罪？被告答稱：「一我承認有檢
    察官所起訴之刑法第284 條第1 項前段之罪的犯罪事實。二
    告訴人提出金額太高，我無力負擔，我現在沒有工作，還在
    找工作，我先生的收入1 個月才1 萬多元，告訴人本身也沒
    有駕照，30萬元的金額我無力負擔」，經法官詢問檢察官及
    被告本件改依簡易判決處刑之意見，檢察官及被告均同意本
    件改依簡易判決處刑，被告並表示希望法院能從輕量刑，原
    審法院乃於99年1 月29日以98年度審交簡字第5906號，認被
    告犯刑法第284 條第1 項前段過失傷害罪，判處有期徒刑5
    月，並諭知如易科罰金，以1 千元折算1 日；嗣被告對上開
    簡易判決提起上訴，上訴書所載理由略謂：「... 縱使我方
    有所過失，過失程度也是極輕微，請求法官能酌其情形予以
    從輕量刑，並給予緩刑的機會等情，有原審法院刑事審查庭
    刑事案件移付調解簡要紀錄（98年9 月29日及98年11月23日
    ）2 紙、98年12月22日準備程序筆錄1 份、98年度審交簡字
    第5906號刑事簡易判決1 份及被告99年2 月10日刑事聲明上
    訴狀1 份等件附卷可憑。而被告係70年10月2 日出生，教育
    程度為大學畢業，已婚，職業工，家庭狀況普通等情，業據
    被告自承在卷（見偵卷第5 頁），足認被告係一具有高等教
    育學歷，身心健全，能完整接收他人所傳遞之訊息，並完整
    表達自己所欲表達訊息之年輕女性。再依上述本案歷經調解
    程序、準備程序、被告認罪並同意改依簡易判決處刑、被告
    對簡易判決提起上訴請求從輕量刑給予緩刑機會等情，足認
    被告於原審法院審理中，對檢察官所起訴刑法第284 條第1
    項前段過失傷害罪之犯罪事實表示認罪，並請求法院從輕量
    刑給予緩刑機會乙節，至為明確。乃被告嗣後翻異前詞，否
    認犯行，並陳稱其係誤認「坦承」為「認罪」云云（見原審
    法院簡上卷第146 頁），殊難想像，不足憑信。
  (三)被告雖辯稱：本件係因告訴人突然左轉，伊無法閃避，才發
    生車禍云云。惟查，關於「告訴人是否突然左轉」乙節，因
    無目擊證人可以證明，且本件經送請高雄市政府交通局車輛
    行車事故鑑定委員會鑑定結果，認「... 告訴人之行向不明
    ，又無其他佐證，本會未便遽作鑑定」等情，有該委員會98
    年5 月5 日高市車鑑字第0980001674號函1 紙在卷可稽（見
    偵卷第39頁）。而告訴人係設籍並實際住在高雄市○○區○
    ○街73之1 號12樓乙情，業經告訴人迭於警詢、偵訊、原審
    及本院審理時均陳述在卷（見偵卷第8 、46頁、原審法院簡
    上卷第91頁、本院卷第29、47頁），復有告訴人之個人基本
    資料查詢結果1 紙附卷可按（見本院卷第52頁）。再參以告
    訴人自始至終，迭於警詢、偵訊、原審及本院審理時均堅決
    否認伊有突然左轉之舉動，陳稱：伊係由前鎮由南往北直行
    中華五路要回家（住鹽埕），案發地點左轉是快車道，該處
    也有分隔島，伊當時沒有必要也不可能左轉等語（見偵卷第
    8 、46頁、原審法院簡上卷第91頁、本院卷第29、47頁），
    其所述內容前後一致，尚無歧異或矛盾之處，亦與常情無違
    。此外，復無其他積極證據證明告訴人所言不實，職是，被
    告辯稱：本件係因告訴人突然左轉，伊無法閃避，才發生車
    禍云云，尚屬無從認定。
  (四)證人即告訴人於98年5 月14日警詢時陳稱：伊當時直行中華
    五路，時速約20至30公里，遭被告從伊的機車左後方追撞，
    伊機車左車體塑膠板有擦傷、左剎車手把斷掉等語（見偵卷
    第8 至9 頁）；於偵訊中證稱：伊當時是在中華五路由南往
    北直行，伊沒有左轉，伊的機車左後方受損等語（見偵卷第
    46頁）；於原審審理時證稱：案發當時，伊在中華五路上，
    要往鹽埕區方向走，伊是直行由南往北，發生車禍前，伊車
    速都慢慢的。當時伊是感覺機車左後方靠近車尾處被撞，撞
    到後伊往右邊倒，之後伊就暈倒了，伊懷疑被告車速快，因
    為伊被撞一下就暈過去，原扣好的安全帽也噴出去了。伊當
    時沒有左轉，因為該處左轉後是快車道，且有分隔島等語（
    見原審法院簡上卷第90至92頁）；在在均表示伊於發生碰撞
    當時係往前直行之狀態，並未左轉，伊係遭被告自左後方追
    撞等情。證人即處理本件交通事故之高雄市政府警察局交通
    警察大隊第一中隊前鎮分隊警員王建益於偵訊中證稱：伊到
    場處理時，被告表示自己是從中華五路機車道由南往北行駛
    ，告訴人則送醫昏迷不醒，故不知告訴人之行向。當時告訴
    人的白色機車左側車身、後座乘客腳踏板下方有擦撞痕跡，
    但機車車牌本身及正後方都沒有擦撞痕跡。另被告的機車右
    前車頭有沾到白色的漆等語（見偵卷第45至46頁）。參照證
    人王建益於案發當時在現場所拍攝之照片觀之，告訴人所騎
    乘之白色重型機車外觀甚為新穎，車牌本身、懸掛車牌處及
    機車正後方確均無任何擦撞之痕跡，反是機車左側後座乘客
    腳踏板上方亦即較偏向車身中間之處有深色之明顯擦撞痕跡
    ，該腳踏板亦有裂開之情形，除此之外，該重型機車外觀上
    並無其他擦撞或撞擊痕跡；另被告所騎乘之上開輕型機車為
    黑色，其前擋泥板下方靠近前輪處確沾有數點白漆，且該前
    擋泥板右側已裂開等情，有現場照片11張可證（見偵卷第23
    頁下方照片、第24至28頁照片），堪認兩車之撞擊點係被告
    騎乘輕型機車之右前車頭及告訴人騎乘重型機車左側較偏向
    車身中段之處。
  (五)按汽車在同一車道行駛時，除擬超越前車外，後車與前車之
    間應保持隨時可以煞停之距離；汽車行駛時，駕駛人應注意
    車前狀況及兩車併行之間隔，並隨時採取必要之安全措施；
    道路交通安全規則第94條第1 項、第3 項分別定有明文。又
    依一般駕駛（騎乘）機車之習慣，駕駛人在駕車往前直行時
    ，不可能持續不偏不倚直線直行，可能會因為疲勞、手酸、
    手癢等等不一而足之各種原因，使駕駛人握持機車把手之雙
    手偶爾會有抖動、不穩之情形，也因此會導致所駕駛之機車
    會有稍微向左或向右偏移之情形，此乃機車行進中難以避免
    且可容許之範圍。後方之機車駕駛人倘遵守交通規則，與前
    車之間保持隨時可以煞停之距離，並注意車前狀況及兩車併
    行之間隔，隨時採取必要之安全措施，即可避免上開前車稍
    微偏移行駛而發生撞擊之情形，此乃一般駕駛（騎乘）機車
    之人所習知之情形，被告係駕駛（騎乘）機車之人，對於上
    開情形自不得諉為不知。本案案發前，被告與告訴人均係騎
    乘機車沿高雄市前鎮區○○○路慢車道由南往北方向行駛，
    告訴人機車在被告機車右前方，雙方差距半個車身等情，業
    據被告自承在卷（見偵卷第46頁）；被告亦自承：當初告訴
    人騎乘在我的右前方，我因為要超車，我慢慢靠近，但告訴
    人突然左轉，就發生撞擊等語（見本院卷第26頁）。倘如被
    告所述，本件車禍之發生係因告訴人突然左轉，被告不及閃
    避所致，則被告在往前直行之狀態下，因告訴人突然左轉而
    撞及告訴人，所產生之撞擊點應係被告機車之正前車頭及告
    訴人機車左側車身。然本案之撞擊點係被告機車之右前車頭
    及告訴人機車左側車身，已如上述，且本件尚無從認定告訴
    人突然左轉乙節，亦如上述，在此情形下，兩車撞擊點發生
    在被告機車右前車頭及告訴人機車左側車身之原因，即無法
    排除被告及告訴人行車有偏移之情形。質言之，本件不僅告
    訴人行車有稍微往左偏移之情形，就連被告行車亦有稍微往
    右偏移之情形，且係因被告騎乘機車未與在其右前方之告訴
    人機車間保持隨時可以煞停之距離，亦未注意車前狀況及兩
    車併行之間隔，隨時採取必要之安全措施，始肇致被告機車
    之右前車頭撞及告訴人機車左側車身。從而，告訴人上開所
    述，伊之機車係遭被告機車從左後方撞擊乙情，即屬有據，
    而可採信。
  (六)車輛受撞擊後之倒地方向固有物理學上慣性作用之適用，然
    此作用力與反作用力之大小，與車速、現場風速、撞擊現場
    之地面材質、週遭環境、往前摔出物體之重量等條件均有一
    定程度之關係。依警員王建益於案發後在現場所拍攝之照片
    （見偵卷第19至22頁）顯示，被告與告訴人所騎乘之機車發
    生碰撞之地點係在中華五路慢車道上之靠近2 座快慢車道分
    隔島中間處，兩車碰撞後均倒地，被告之機車倒在中華五路
    區○○○○○道之2 座分隔島中間，告訴人之機車則倒在中
    華五路慢車道上，兩車之車身均倒向北方，兩車倒地處相距
    不及3 公尺，被告之機車刮地痕長0.5 公尺，告訴人之機車
    刮地痕長3.1 公尺等情，有道路交通事故現場圖及上開現場
    照片8 張可資參照（見偵卷第12、19至22頁）。上開現場照
    片中所顯示被告及告訴人機車倒地之位置，與本院前所認定
    ，在告訴人行車稍微往左偏移，被告行車稍微往右偏移之情
    形下，被告機車自左後方撞擊告訴人機車後，兩車之倒地位
    置相符。
  (七)再者，刮地痕之產生，係兩車相撞倒地後，車輛仍沿原行向
    於地面滑行摩擦所造成。本件道路交通事故現場圖上之刮地
    痕，即係告訴人所騎乘之機車遭被告所騎乘之機車撞擊後倒
    地於地面滑行摩擦所產生。本案告訴人機車係因遭被告機車
    自左後方所追撞，已如上述，追撞所產生之巨大撞擊力，致
    使告訴人所騎乘機車倒地後仍向前滑行並摩擦地面，是地面
    上之刮痕係本件交通事故發生後產生之結果，僅能推論交通
    事故發生後告訴人人車摔出之方向，尚難執此刮地痕之長度
    用以推認本件事故前告訴人之行車方向？更難執此推認本件
    事故之發生係肇因於告訴人突然左轉所致，自不待語。
  (八)關於本件交通事故之發生時間，起訴書固記載為97年12月22
    日16時許，惟經原審函調本案之報案紀錄，本案最早之報案
    時為97年12月22日15時44分48秒，此有高雄市政府警察局99
    年3 月31日高市警勤字第0990017885號函檢附高雄市政府警
    察局指揮中心受理110 報案紀錄單（案號：Ｚ000000000000
    00）各1 紙在卷可稽（見偵卷第25、26頁）；再參酌道路交
    通事故調查報告表(一)記載本件交通事故之發生時間為97年12
    月22日15時45分；職是，本院認本件交通事故之發生時間尚
    非起訴書所記載之「16時許」，而應為「15時44分許」，始
    與事實相符。
  (九)告訴人因本件交通事故受傷後，經緊急送往邱外科醫院救治
    ，因告訴人昏迷，致無法在第一時間製作談話紀錄乙情，業
    據處理本件交通事故之高雄市政府警察局交通警察大隊第一
    中隊前鎮分隊警員王建益，於道路交通事故現場圖、道路交
    通事故調查報告表(一)、高雄市政府警察局交通大隊交通事故
    談話紀錄表載明在卷（見偵卷第12、14、18頁）。而告訴人
    因本件交通事故受有頭部外傷併左側硬腦膜上出血及右側硬
    腦膜下出血、左顳部頭皮挫裂傷、四肢多處挫擦傷、嗅覺損
    傷等傷害，亦有邱外科醫院診斷證明書1 紙在卷可稽（見偵
    卷第30頁）。再經本院依職權向邱外科醫院函詢告訴人嗅覺
    損傷等傷害之程度，邱外科醫院函覆稱：「患者乙○○現對
    醋酸完全沒有感覺，嗅覺完全喪失，味覺異常、遲鈍，屬重
    傷害」等語，有邱外科醫院99年10月8 日邱醫字第99089 號
    函1 紙附卷可憑（見本院卷第32頁）。職是，足認被告之過
    失肇事行為與告訴人之重傷害結果間，顯有相當因果關係，
    至為明灼。
  (十)綜上所述，被告所辯係為圖飾卸責之詞，不足採信，本案事
    證已臻明確，被告犯行洵堪認定，應予依法論科。
二、核被告所為，係犯刑法第284條第1項後段之過失傷害致人重
    傷罪。檢察官認被告所為係犯刑法第284條第1項前段之過失
    傷害罪，尚有未合，惟其基本社會事實同一，自應由本院變
    更起訴法條予以審理。被告肇事後停留在現場，於犯罪未被
    發覺前，經警到場處理時，當場承認其為肇事人且自願接受
    裁判等情，有高雄市政府警察局交通大隊交通事故談話紀錄
    表1 份在卷可考（見偵卷第16頁），被告所為堪認符合自首
    之要件，爰依刑法第62條前段之規定減輕其刑。原審未詳為
    推求，遽為被告無罪之判決，即有未合，檢察官上訴意旨指
    摘原判決為被告無罪之諭知係屬不當，為有理由，應由本院
    將原判決撤銷改判。
三、審酌被告駕車疏未注意道路交通安全規則之相關規定，致生
    本件車禍，並使告訴人受有如事實欄所載之重傷害，所為誠
    屬可議，惟念其素行良好，無犯罪前科紀錄，有臺灣高等法
    院被告前案紀錄表1份在卷可稽，暨其犯後否認犯行，迄今
    尚未與告訴人達成和解，賠償告訴人所受損害等一切情狀，
    爰量處如主文所示之刑，並諭知易科罰金之折算標準，以資
    懲儆。
四、告訴人考領有普通輕型機車駕駛執照，而未考領有普通重型
    機車駕駛執照乙節，業據告訴人自承在卷（見偵卷第9 頁）
    ，復有公路監理電子閘門－證號查詢機車駕駛人資料1 紙在
    卷可稽（見本院卷第51頁），是告訴人考領有輕型機車駕駛
    執照而駕駛重型機車，違反道路交通管理處罰條例第22條第
    1 項第6 款規定乙節，固堪認定。惟此僅屬行政違規問題，
    尚與肇事原因無關，要難因此認告訴人與有過失（最高法院
    89年台上字第1431號判決意旨參照），附此敘明。
據上論結，應依刑事訴訟法第369條第1項前段、第364條、第299
條第1項前段、第300條，刑法第284條第1項後段、第62條前段、
第41條第1項前段，刑法施行法第1條之1，判決如主文。
本案經檢察官陳國全到庭執行職務。
中    華    民    國    99    年    11    月    19    日
                  刑事第九庭    審判長法  官   莊秋桃
                                      法  官   范惠瑩
                                      法  官   孫啟強
以上正本證明與原本無異。
不得上訴。
中    華    民    國    99    年    11    月    19    日
                                      書記官   劉鴻瑛
附錄件判決論罪科刑法條：
刑法第284條：
因過失傷害人者，處 6 月以下有期徒刑、拘役或 5 百元以下罰
金。致重傷者，處1 年以下有期徒刑、拘役或5 百元以下罰金。
從事業務之人，因業務上之過失傷害人者，處1 年以下有期徒刑
、拘役或1 千元以下罰金。致重傷者，處3 年以下有期徒刑、拘
役或2 千元以下罰金。

司法院資訊處製作；財團法人民間司法改革基金會備份。
